臺灣高等法院民事判決　　　　　　　　 93年度重上字第514號
上　訴　人　康和建設實業股份有限公司
法定代理人　曾宏昌
訴訟代理人　陳國雄律師
複　代理人　孫瑜凰律師
　　　　　　蔚中傑律師
上　訴　人　甲○○
訴訟代理人　吳長茂
複　代理人　蔡欽源律師
　　　　　　林佳靜律師
　　　　　　林森敏律師
上列當事人間回復原狀等事件，兩造對於中華民國93年7月30日
臺灣臺北地方法院93年度重訴字第385號第一審判決各自提起上
訴，本院於94年10月18日言詞辯論終結，判決如下：
    主  文
兩造上訴均駁回。
第二審訴訟費用由兩造各自負擔。
    事實及理由
一、上訴人即被上訴人甲○○（下稱甲○○）主張：兩造於民國
    88年11月10日簽訂「土地房屋預訂買賣契約書」（下稱系爭
    契約書），由甲○○向被上訴人即上訴人康和建設實業股份
    有限公司（下稱康和公司）訂購其在臺北市○○區○○段1
    小段212、214、215、216、220、221、222、223地號土地上
    興建之「榮耀敦南」大樓中之Ｄ棟3樓房地乙戶及停車位2個
    （下稱系爭房地），房地連車位總價共計新台幣（下同）2,
    958 萬元。甲○○均按期繳納款項，惟康和公司未依約於92
    年9月11日完工，甲○○乃於92年11月26日催告康和公司於1
    個月內完工，逾期解除契約，但康和公司仍未完工，遲至93
    年2月19日始取得使用執照，遲延完工161日。系爭契約已於
    92年12月27日解除，依民法第259 規定，康和公司應返還甲
    ○○已給付之價金新台幣（以下同）507 萬元，並給付自92
    年9月12日起至同年12月27日止，每日萬分之5即2,535元計
    算之違約金271,235元，另依系爭契約第18條第2項規定，賠
    償房地買賣總價20%之違約金5916,000元，合計11,257,245
    元。爰依民法第259條、260條及系爭契約書第9條第2項、第
    18條第2項之規定求為命康和公司應給付甲○○11,257,245
    元及如原判決附表所示各款項金額之起算日起，至清償日止
    ，按年息5%計算利息之判決（原審判命康和公司應給付甲○
    ○3,270,645元及其中271,245元自92年9月12日起，至清償
    日止，2,999,400元自93年5月25日起，至清償日止，按年息
    5%計算之利息。駁回甲○○其餘之訴。兩造各就敗訴提起上
    訴）。並(一)上訴聲明：(1)原判決不利於甲○○部分廢棄。(2)
    右廢棄部分，康和公司應再給付甲○○7,986,600元，及如
    原判決附表所示各款項金額之起算日起，至清償日止，按年
    息5%計算利息(3)願供擔保，請准宣告假執行。(二)答辯聲明：
    康和公司之上訴駁回。
二、康和公司則以：甲○○因積欠繳納期款507萬元，前經康和
    公司自92年9 月26日起，多次催繳並主張解除契約，惟甲○
    ○均未予置理，康和公司乃於93年5 月24日再以玖參瑞國律
    字第0512號函解除契約。系爭契約既經解除，甲○○本應依
    契約書第4條第3項規定賠償以系爭房地總價20% 計算之懲罰
    性違約金，而康和公司所沒收之違約金507 萬元，僅約相當
    於系爭房地總價17%，雖較財政部核定89年度之同業利潤標
    準中不動產興建及租賃業之淨利率12%，即3,549,600元（29
    ,5 80,000元×12%＝3,549,600元）高出1,520,400元（5,07
    0,0 00元－3,549,600元＝1,520,400元），惟該部分應屬康
    和公司為銷售系爭房地所支出之準備費用、廣告費用、貸款
    利息支出及行政庶務管理費用等損失。又法院依民法第252
    條規定酌減違約金時，應力求「契約自由」與「契約正義」
    兩者間之調和，縱違約金約定之數額高於當事人所受之實際
    損害，若於契約正義無礙而非顯失公平，即不宜僅因一造當
    事人所受之損害低於違約金之數額，認兩造約定之違約金有
    過高之情事，而過度壓縮「契約自由」之空間。又康和公司
    既於93年2 月19日取得系爭建物之使用執照，顯見康和公司
    至遲於該日已完成所有之契約義務，而無未完成付款期別事
    項之情事，惟甲○○仍拒絕履行交付價金義務，尚有2451萬
    元之期款未付，已違反系爭契約第4條第1項、第3 項之規定
    ，從而，康和公司主張解除契約，即屬有據。又依系爭契約
    第18條第2項及第9條第2項之規定，須康和公司逾期6個月仍
    未完工，甲○○始得解除契約，並請求康和公司返還已付之
    價款及賠償損害，而康和公司逾期完工未逾6 個月，甲○○
    自不得依上開規定解除契約，僅得請求康和公司就逾期部分
    給付違約金。再基於私法自治及契約自由原則，甲○○亦不
    得依民法第254 條規定解除契約等語，資為抗辯。並(一)答辯
    聲明：駁回甲○○之上訴。(二)上訴聲明：(1)原判決不利於康
    和公司之部分廢棄。(2)右廢棄部分，駁回甲○○在第一審之
    訴及其假執行之聲請。
三、經查，兩造於88年11月10日簽訂系爭契約，約定由甲○○向
    康和公司訂購其在臺北市○○區○○段1小段212、214、215
    、216、220、221、222、223 地號土地上興建之「榮耀敦南
    」大樓中之Ｄ棟3樓房地乙戶及停車位2個，房地連車位總價
    共計2,958萬元。依系爭契約書第9條約定，康和公司應自開
    工日起1300個日曆天以前完成主建物、附屬建物及使用執照
    所定之必要設施，並以建築主管機關核發之使用執照為完工
    日期之認定依據及標準。康和公司於89年2 月18日申報開工
    ，完工日期本應為92年9月11日，惟康和公司迄93年2月19日
    始完工（取得使用執照）。故甲○○得向康和公司請求逾期
    完工之每逾1日，按甲○○已繳付系爭房地價款萬分之5計算
    之違約金等事實，為兩造所不爭執（見原審卷175 頁），並
    有土地房屋預訂買賣契約書在卷可按（見原審卷10─58頁）
    ，堪信此部分為真實。
四、茲本件應審究者為：(一)依系爭契約第9條第2項及第18條第2
    項規定，康和公司是否須逾期完工達6 個月以上，甲○○始
    得解除契約，如是，該規定有無違反消費者保護法而無效？
    (二)甲○○解除契約是否合法？(三)康和公司解除契約是否有據
    ？(四)甲○○請求之金額是否有理？(五)康和公司沒收之違約金
    是否過高？分述如下：
五、依系爭契約第9 條第2項及第18條第2項規定，康和公司是否
    須逾期完工達6 個月以上，甲○○始得解除契約，如是，該
    規定有無違反消費者保護法而無效？查：
  (一)按解釋意思表示，應探求當事人之真意，不得拘泥於所用之
    辭句，民法第98條定有明文。又解釋契約，固須探求當事人
    立約時之真意，不能拘泥於契約之文字，但契約文字業已表
    示當事人真意，無須別事探求者，即不得反捨契約文字而更
    為曲解（最高法院17年上字第1118號判例意旨參照）。系爭
    契約第9條第2項及第18條第2 項分別約定：「如有逾期完工
    情事，每逾期壹日，乙方（即康和公司）應按甲方（即甲○
    ○）已繳付本約房價款萬分之5 計算違約金支付甲方，若逾
    期6 個月仍未完工，視同乙方違約，雙方同意依第18條違約
    之處罰規定處理」、「乙方除因逾期完工應依照第9 條規定
    辦理外，若有增加價款之要求或違約不賣，甲方除有權要求
    乙方依約履行外，並得定期催告乙方限期改善，乙方逾期仍
    未改善者，甲方得解除契約。解除契約時，乙方除應將甲方
    已繳付價款退還甲方外，並賠償本約買賣總價百分之20計算
    之金額予甲方。」（見原審卷19、28頁），二條文互相比照
    觀之，可知系爭契約關於逾期完工之法律效果，係約定康和
    公司若逾期完工未逾6 個月，應依系爭契約第9條第2項前段
    處理，即每逾期1 日，康和公司應按甲○○已繳付系爭契約
    房價款萬分之5計算違約金支付甲○○；至若逾期完工已逾6
    個月，則依系爭契約第9條第2項後段規定，應視同康和公司
    違約，依第18條違約之處罰規定處理。而系爭契約第18條第
    2 項後段所謂「解除契約時，乙方除應將甲方已繳付價款退
    還甲方外，並賠償本約買賣總價百分之20計算之金額予甲方
    」之約定，乃在約定甲○○解除契約後，康和公司應負之法
    律效果，即康和公司除應將甲○○已繳付價款退還甲○○外
    ，並應賠償本約買賣總價百分之20計算之金額予甲○○；至
    於同條項前段所謂「乙方除因逾期完工應依照第9 條規定辦
    理外，若有增加價款之要求或違約不賣，甲方除有權要求乙
    方依約履行外，並得定期催告乙方限期改善，乙方逾期仍未
    改善者，甲方得解除契約」之約定，乃在約定甲○○得解除
    契約之原因，除了第9條第2項後段「逾期6 個月仍未完工，
    視同乙方違約」之情形外，尚有「增加價款之要求或違約不
    賣」之情形。準此，甲○○若欲以康和公司逾期完工為其解
    除契約之理由，必先依系爭契約第9條第2項，視康和公司有
    無逾6個月仍未完工而視同違約之情事，如有逾期6個月仍未
    完工，方再依系爭契約第18條第2 項後段而為處理，否則仍
    應依系爭契約第9條第2項前段約定，以系爭契約房價款萬分
    之5 計算逾期之違約金。故甲○○主張：兩造並無約定康和
    公司須遲延完工6 個月以上，方得解除契約云云，顯然違背
    系爭契約依體系解釋之真意，尚不足採。
  (二)按契約當事人之一方遲延給付者，他方當事人得定相當期限
    催告其履行，如於期限內不履行時，得解除其契約，民法第
    254 條固定有明文。惟該條之規定，僅為法律所認解除權之
    一種，並非禁止契約當事人間另有保留解除權之特別約定。
    又當事人間有約定解除權者，就其解除權發生之原因、解除
    權行使之方法、解除後之效果，有特別約定者，應依其約定
    。查，系爭契約第9 條、第18條之約定，係屬保留解除權之
    特別約定，已如前述，則甲○○可否行使解除權，自應審查
    是否符合系爭契約約定，而不得逕依民法第254 條規定，定
    相當時間催告後解除契約。
  (三)甲○○雖主張：約定解除權並不當然排除法定解除權之適用
    ，約定解除權及法定解除權均為兩造可行使之解除權之一等
    語，固非無見，然約定解除權及法定解除權雖可併存，其適
    用順序及效力仍應以約定解除權為先，否則契約兩造就解除
    權之特別約定將成具文，且基於私法自治及契約自由原則亦
    當如此解釋始為允當。又契約之履行，本即包括可測或不可
    測之風險在內，而私法自治及契約自由原則乃在使契約當事
    人於不違反法律強制或禁止規定、公序良俗及公平原則之前
    提下，得自由評估締約當時之風險損益，並基於風險控制之
    目的，於契約中對特定情事之發生，預先約定其法律效果，
    安排其損益歸屬，此可謂係私法自治及契約自由原則之重要
    目的之一。本件兩造買賣契約既對逾期完工是否超過6 個月
    而異其有無保留解除權之特別約定，則逾期完工超過6 個月
    ，方得解除契約之契約目的，即係分配風險負擔之約定，屬
    契約自由之範疇。因此如認法定解除權優先於約定解除權而
    為適用，則將違反兩造締約時之風險損益評估，破壞雙方於
    意思合致時有關損益歸屬之「主觀平衡」，干預契約當事人
    私經濟生活之安排，更將悖於私法自治與契約自由原則之基
    本原理。是甲○○上開所辯，亦無足採。
  (四)甲○○又主張：系爭契約縱有逾期完工逾6個月始能解除契
    約之約定，因對消費者顯失公平而無效，又內政部於90年9
    月3 日公告「預售屋買賣定型化契約應記載及不得記載事項
    」，亦明文規定逾期完工3 個月，買方即得解除契約，故系
    爭契縱有上開規定，亦屬無效云云。按定型化契約條款是否
    違反誠信原則，對消費者顯失公平，應斟酌契約之性質、締
    約目的、全部條款內容、交易習慣及其他情事判斷之，消費
    者保護法施行細則第13條定有明文，故定型化契約條款是否
    無效，其判斷依據主要是在於是否違反誠信原則及對消費者
    是否顯失公平。本件甲○○就系爭契約第9 條、第18條約定
    ，對其有何不利益，有何違反誠信原則，及顯失公平，均未
    予以說明及舉證，空言主張系爭契約係定型化契約，對消費
    者顯失公平而無效，自不足採信。又內政部於85年8 月12日
    以台內地字第8580531 號函公布之「預售屋買賣契約書範
    本」第12條第2 項係規定：「賣方如逾前款期間未開工或完
    工者，每逾1日應按已繳房地價款萬分之5計算遲延利息予買
    方。若逾期6 個月仍未開工或完工，視同賣方違約，雙方同
    意依第22條違約之處罰規定處理」，有甲○○所提內政部公
    布之「預售屋買賣契約書範本」在卷可按（見本院1 卷67頁
    ），嗣該條款固經內政部於89年3 月27日修正為：「賣方如
    逾前款期間未開工或未取得使用執照者，每逾1 日應按已繳
    房地價款萬分之5單利計算遲延利息予買方。若逾期3個月仍
    未開工或未取得使用執照，視同賣方違約，雙方同意依第24
    條違約之處罰規定處理」（見本院1 卷59、60頁），惟系爭
    契約係於88年11月10日簽訂，康和公司參照當時內政部公布
    之「預售屋買賣契約書範本」制定系爭契約條款，於法並無
    不合，自難以嗣後該約定條款經內政部修訂，即認原約定條
    款顯失公平而無效。是甲○○上開所辯，亦不足採信。
六、甲○○解除契約是否合法？
    按系爭契約第9條第1項約定「本社區之建築工程定於89年4
    月14日前正式開工，實際開工之認定以乙方（即康和公司）
    向政府工務主管機關申報開工日為準，自開工日起1300個日
    曆天以前完成主建物附屬建物及使用執照所訂之必要設施，
    雙方同意以建築主管機關核發之使用執照為本社區工程完工
    日期之認定依據及標準」（見原審卷19頁）。經查，系爭工
    程於89年2月18日申報開工，完工期限為1300個日曆天，約
    定之完工期限應為92年9月11日，而康和公司遲至93年2月19
    日始取得使用執照，已逾完工日期 161日，為兩造所不爭執
    （見原審卷175頁），是康和公司逾期完工顯未逾6個月，是
    甲○○僅得依系爭契約第9條第2項前段規定，請求康和公司
    給付以每逾期1日按其已付價款萬分之5計算之違約金，尚不
    得依同條項後段及第 18條第2項後段主張解除契約。，故甲
    ○○主張系爭契約因康和公司遲延完工，經催告仍未完工，
    已於92年12月27日或同年月29日解除云云，即不足採。
七、康和公司解除契約是否有據？
  (一)依系爭契約第4條第1項及第3項之約定：「甲方（即甲○○
    ）同意付款辦法按附件一『付款期別明細表』繳付，並於乙
    方（即康和公司）通知繳款期限內，以現金或即期支票，逕
    向乙方或乙方指定之金融機構專戶按期如數繳付。」「甲方
    未依期限內繳付各期價款時，‧‧‧‧，逾期15日經乙方催
    繳仍未壹次全部繳清者，則視為甲方違約，乙方得不經催告
    逕行解除本契約，‧‧‧‧」（見原審卷12、13頁）；又依
    該「付款期別明細表」所示，除訂金99萬元、簽約金209 萬
    元、開工款199 萬元外，「工程結構零付款」部分為「一外
    部鋁窗安裝完成35萬元，二拆架完成35萬元，三電梯安裝完
    成35萬元，四內部隔間粉刷完成35萬元，銀行貸款：領取使
    用執照1,821萬元、契稅單核發455萬元，尾款：交屋款35萬
    元，總價款2,958萬元」（見原審卷33頁），即前述各項工
    程完工後，康和公司始得向甲○○請求給付各該期之工程款
    。
  (二)康和公司固曾於92年10月8日及同年11月6日，分別通知甲○
    ○限期繳納「外部鋁窗安裝完成」及「拆架完成」部分之工
    程款各35萬元（見原審卷107、116頁），嗣又因甲○○屆期
    並未繳納，康和公司再於同年12月10日以開瑞法律事務所92
    瑞國律字第1250號函通知甲○○解除系爭契約，並沒收已繳
    之價金507 萬元（見原審卷135─138頁）。惟康和公司遲至
    同年12月25日，仍未完成外部鋁窗之安裝，施工現場僅有窗
    框固定，並無窗扇玻璃，且鷹架猶存在建築物四周並未拆除
    等情，有甲○○提出於92年10月14日、11月27日、12月23日
    在施工現場所攝之照片數張（見原審卷108─113、117─121
    頁），及原法院所屬民間公證人忠孝聯合事務所92年度北院
    民公艾字第444號公證書及照片在卷可稽（見原審卷121─12
    5頁），是迄至92年12月25日，康和公司既尚未完成「外部
    鋁窗安裝完成」及「拆架完成」之工程，則甲○○付款期限
    尚未屆至，自無付款之義務，故康和公司於92年12月10日以
    甲○○經催告仍拒不繳款為由解除系爭契約，即非有據。
  (三)系爭建築物於93年2 月19日取得使用執照，有台北市政府工
    務局93使字第0062號使用執照可憑（見原審卷131 頁），足
    證系爭建築物已無上開「未完成」之情事，且符合系爭契約
    「付款期別明細表」中所示之「領取使用執照」之繳款期別
    ，則甲○○依約應給付各該期款，惟經康和公司於93年5月2
    4日以93瑞國律字第0512號律師函催告甲○○於文到後5日內
    給付剩餘價款2,451萬元，否則即逕行解除契約（見原審卷1
    89、190頁），就催告之5日給付期限而論，期間雖不相當，
    然迄原法院93年7月12日言詞辯論期日止，已近2個月期間，
    亦未見甲○○履約，則此不相當之期間自已補正。從而，康
    和公司主張解除契約當屬合法有據。
八、甲○○請求之金額是否有理由？違約金是否過高？
  (一)甲○○不得主張解除契約，已如前述，故甲○○依民法第25
    9條及系爭契約第9條第2項後段、第18條第2項後段之規定解
    除契約，並請求返還已給付之房地價金507 萬元及房地買賣
    總價20%即5,916,000元之違約金，即屬無據，不應准許。
  (二)按如有逾期完工情事，每逾期壹日，康和公司應按甲○○已
    繳付本約房價款萬分之5計算違約金支付甲○○，系爭契約
    第9條第2項前段定有明文，康和公司遲延完工161日，已如
    前述，故甲○○主張依上開規定，請求康和公司給付自92年
    9月12日至同年12月27日止，每日萬分之5即2,535元計算之
    違約金，共計271,245元（5,070,000元×5/10000×107＝27
    1,245）及自92年9月12日起至清償日止，按年息5%計算之利
    息，為有理由，應予准許。
九、康和公司沒收之違約金是否過高？
    按「甲方（即甲○○）未依期限內繳付各期價款時，‧‧‧
    ‧，逾期15日經乙方（即康和公司）催繳仍未壹次全部繳清
    者，則視為甲方違約，乙方得不經催告逕行解除本契約，甲
    方並應賠償房地總價百分之二十計算之金額，做為乙方因銷
    售本案房地所發生之費用損失及甲方違約之懲罰性違約金，
    ‧‧‧‧」為系爭契約第4條第3項所明定，甲○○未依約定
    期限繳付價金，經康和公司催告，仍拒不給付，康和公司已
    於93年5月24日解除系爭契約，已如前述，康和公司固得依
    上開規定，沒收甲○○已繳付之價金充作違約金，惟應審究
    者，厥為康和公司所沒收之違約金是否過高？查：
  (一)按當事人得約定債務人不履行債務時，應支付違約金。違約
    金，除當事人另有訂定外，視為因不履行而生損害之賠償總
    額；又債務已為一部履行者，法院得比照債權人因一部履行
    所受之利益，減少違約金；又約定之違約金額過高者，法院
    得減至相當之數額。民法第250條第1項、第2項前段、第251
    條、第252條分別定有明文。惟是否相當須依一般客觀事實
    ，社會經濟狀況及當事人所受損害之情形，以為酌定標準；
    又約定之違約金是否過高，應就債務人若能如期履行時，債
    權人可得享之一切利益為衡量核減之標準（最高法院49年台
    上字第807號、50年台上字第19號判例意旨參照）。
  (二)經查，系爭契約之房地總價款雖為2,958萬元，然就康和公
    司而言，其主要損失為銷售準備費用、貸款利息支出及行政
    庶務管理費用，而甲○○於康和公司遲延完工前，均依約遵
    期付款，並提供各項資料供為金融機構設定擔保之用，康和
    公司之實際融資利息及相關準備支出甚低，又該已完工之房
    地，康和公司仍可再銷售與他人，康和公司又未舉證證明其
    須降價出售，故其主張因甲○○拒不履約，而無法享受系爭
    房地總價款之12%之淨利潤，即屬無據。故原法院院審酌兩
    造締約、繳款之過程、一般客觀事實、社會經濟狀況、當事
    人所受損害情形及當事人實際上所受損失，認違約金以總價
    2,958萬元之7%，即2,070,600元為適當，康和公司沒收違約
    金507萬元，尚屬過高，爰予酌減為2,070,600元，則超逾部
    分即2,999,400元（5,070,000元－2070,600元＝2,999,400
    元），康和公司自應返還予甲○○，並無不當。
十、綜上所述，甲○○請求康和公司給付3,270,645元（271,245
    元＋2,999,600元＝3,270,645元），及其中271,245元部分
    自92年9月12日起至清償日止，2,999,600元部分自93年5月2
    5日起，至清償日止，均按年息5%計之利息，為有理由，應
    予准許。原審判命康和公司如數給付，經核並無違誤。兩造
    各就其敗訴部分上訴，指摘原判決不當，求予廢棄改判，均
    為無理由，俱應駁回其上訴。
十一本件甲○○係就其敗訴部分上訴，上訴範圍為(1)返還已付之
    價金2,070,600元（原起訴請求康和公司返還已付之價金507
    萬元，經原審判決應返還2,999,400元，尚餘2,070,600元）
    ，(2)違約金5916,000元，合計7,98 6,600元本息，有甲○○
    提出之上訴理由(一)狀、陳報狀及辯論意旨狀在卷可按（見本
    院1卷40頁，本院2卷25、52頁），故甲○○雖於辯論意旨狀
    陳明康和公司應再給付逾期完工之違約金136,890元（見本
    院2卷51頁），惟該部分並不在其起訴及上訴範圍內，而甲
    ○○又未為訴之追加，自不在本院審酌之範圍內，併此敘明
    。
十二本件因事證已臻明確，兩造其餘攻擊、防禦方法及所為之立
    證，經核與判決之結果不生影響，無庸逐一論述，併予敘明
    。
十三據上論結，本件兩造之上訴，均為無理由，依民事訴訟法第
    449條第1項、第78條，判決如主文。
中　　華　　民　　國　　94　　年　　11　　月　　 1　　日
                  民事第五庭審判長法　官  林丁寶
　　　　　　　　　　　      　　　法　官  陳博享
　　　　　　　　　　　  　　　　　法　官  蔡芳齡
正本係照原本作成。
如不服本判決，應於收受送達後20日內向本院提出上訴書狀，其
未表明上訴理由者，應於提出上訴後20日內向本院補提理由書狀
（均須按他造當事人之人數附繕本）上訴時應提出委任律師或具
有律師資格之人之委任狀；委任有律師資格者，另應附具律師資
格證書及釋明委任人與受任人有民事訴訟法第466條之一第一項
但書或第二項（詳附註）所定關係之釋明文書影本。
中　　華　　民　　國　　94　　年　　11　　月　　3 　　日
　　　　　　　　　　 　　　　 　　書記官  蔡錦輝
附註：
民事訴訟法第四百六十六條之一（第一項、第二項）：
對於第二審判決上訴，上訴人應委任律師為訴訟代理人。但上訴
人或其他法定代理人具有律師資格者，不在此限。
上訴人之配偶、三親等內之血親、二親等內之姻親，或上訴人為
法人、中央或地方機關時，其所屬專任人員具有律師資格並經法
院認為適當者，亦得為第三審訴訟代理人。
